---
title: 'Series de tiempo: Inflación'
author: "Oscar García Cervantes - Taller de economía cuantitativa VI"
date: "`r format(Sys.time(), '%A %d de %B, %Y')`"
output:
     html_document:
           toc: true
           toc_float:
                   collapsed: false
                   smooth_scroll: false
           toc_depth: 3       
editor_options: 
  markdown: 
    wrap: 72
---

```{r setup, include=FALSE}
knitr::opts_chunk$set(echo = TRUE)
knitr::opts_chunk$set(fig.align = 'center', echo = TRUE)
```

# 1. Paqueterias

```{r, warning = FALSE, message = FALSE}
library(forecast)
library(tidyverse)
library(tseries)
library(mFilter)
library(ggfortify)
library(aTSA)
```

# 2. Bases de datos

Para esta sesión utilizaremos las bases de datos de inflación y el
Índice nacional de precios al consumidor (INPC) publicadas por el
Instituto Nacional de Estadística y Geografía (INEGI). Tenemos dos bases
de datos: La base `Inflacion_1970` es la de mayor amplitud y contiene
datos mensuales de la inflación desde enero de 1970, la inflación
interanual y la inflación acumulada anual.También, la base
`Indice_mensual`, que contiene el INPC (base segunda quincena de
2018=100) de manera general y el índice subyacente y no subyacente de
manera desagregada, las series para el periodo de 1982-01 a 2022-04.

```{r}
Inflacion_1970 <- read.csv("Inflación_1970.csv", header = TRUE)
Indice_mensual <- read.csv("Indice_mensual.csv", header = T)
```

# 3. Visualización de datos

Primero le damos estructura de series de tiempo a las series que analizaremos:

```{r}
Inflacion_mensual <- ts(Inflacion_1970$Inflación.mensual, start = c(1970, 1), frequency = 12)
Inflacion_mensual_inter <- ts(Inflacion_1970$Inflación.mensual.interanual, start = c(1970, 1), frequency = 12)
Indice_mensual_ts <- ts(Indice_mensual$Indice.general, start = c(1982, 1), frequency = 12)

print(Inflacion_mensual)
```

A diferencia de las sesiones previas, para graficar series de tiempo con
`ggplot2` utilizamos el comando `autoplot()`. Añadimos `ggplot2::`
previo a `autoplot` porque el mismo comando también se encuentra en la
paquetería forecast y así nos aseguramos que utilice la paquetería `ggplot2`.

Ahora visualisamos las series:

```{r}
ggplot2::autoplot(Inflacion_mensual_inter, ts.colour = "darkblue") +
     labs(title = "Inflación interanual 1970-2022",
          subtitle = "Periodicidad mensual",
          x = "Fecha",
          y = "Inflación interanual (%)",
          caption = "Fuente: Elaboración propia con datos del BIE INEGI") +
     theme_gray(base_family = "serif") + 
     scale_x_date(date_breaks = "5 year", date_labels = "%Y")


ggplot2::autoplot(Inflacion_mensual, ts.colour = "cyan4") +
     labs(title = "Inflación mensual 1970-2022",
          x = "Fecha",
          y = "Inflación mensual (%)",
          caption = "Fuente: Elaboración propia con datos del BIE INEGI") +
     theme_gray(base_family = "serif") + 
     scale_x_date(date_breaks = "5 year", date_labels = "%Y")


ggplot2::autoplot(Indice_mensual_ts, ts.colour = "darkred") +
     labs(title = "Índice nacional de precios al consumidor 1982-2022",
          subtitle = "(base 2018=100)",
          x = "Fecha",
          y = "INPC (%)",
          caption = "Fuente: Elaboración propia con datos del BIE INEGI") +
     theme_gray(base_family = "serif") + 
     scale_x_date(date_breaks = "5 year", date_labels = "%Y")

```

# 4. Componentes de las series de tiempo

Para elegir el método adecuado de pronóstico es útil separar las series
de tiempo en una parte sistemática y una no sistemática. La parte
sistemática se divide normalmente en tres componentes: nivel, tendencia
y estacionalidad. La parte no sistemática se conoce normalmente como
*ruido*.

El nivel describe los valores promedio de las series; la tendencia es el
cambio de la serie de un periodo a otro; y la estacionalidad describe un
comportamiento cíclico de corto plazo que puede observar varias veces en
la serie. Algunas series no tienen tendencia o estacionalidad, pero
todas tienen nivel.

Los componentes son comúnmente considerados como aditivos o
multiplicativos.

**Aditivos:** $$
y_t=Nivel+Tendencia+Estacionalidad+Ruido
$$

**Multiplicativos:** $$
y_t=Nivel*Tendencia*Estacionalidad*Ruido
$$

# 5. Modelos de regresión

Los modelos los realizaremos para la serie `Indice_mensual_ts`.

## 5.1 Modelo de tendencia lineal

El modelo de tendencia lineal se representa de la siguiente manera:

$$
y_t = \beta_0+\beta_1t+\epsilon
$$ en este caso $y_t$ es el INPC, $\beta_0$ es el nivel, $\beta_1$ es la
tendencia y $\epsilon$ es el ruido. La estacionalidad no se modela.

```{r}
m_tl <- tslm(Indice_mensual_ts ~ trend)
summary(m_tl)
m_tl_s <- tslm(Indice_mensual_ts ~ trend + season)
summary(m_tl_s)

mtl <- cbind(Indice_mensual_ts, m_tl$fitted.values)

ggplot2::autoplot(mtl) +
     labs(title = "INPC y tendencia lineal 1982-2022",
          subtitle = "(base 2018=100)",
          x = "Fecha",
          y = "INPC (%)",
          caption = "Fuente: Elaboración propia con datos del BIE INEGI") +
     theme_gray(base_family = "serif")


```

Como $\beta_1>0$ sabemos que existe tendencia lineal creciente.

## 5.2 Modelo de tendencia cuadrática

El modelo de tendencia cuadrática se representa de la siguiente manera:

$$
y_t=\beta_0+\beta_1t+\beta_2t^2+\epsilon
$$ Ahora realizamos la regresión:

```{r}
m_tc <- tslm(Indice_mensual_ts ~ trend + I(trend^2))
summary(m_tc)
```

De la regresión obtenemos que no existe tendencia cuadrática a ser
$\beta_1 > 0$ & $\beta_2 > 0$, esto lo confirmamos de manera visual.

```{r}
mtc <- cbind(Indice_mensual_ts, m_tc$fitted.values)

ggplot2::autoplot(mtc) +
     labs(title = "INPC y tendencia cuadrática 1982-2022",
          subtitle = "(base 2018=100)",
          x = "Fecha",
          y = "INPC (%)",
          caption = "Fuente: Elaboración propia con datos del BIE INEGI") +
     theme_gray(base_family = "serif")

```

# 6. Modelos de suavizamiento

## 6.1 Medias móviles

```{r}
# Tendencia
trend_inpc <- ma(Indice_mensual_ts, order = 12, centre = T)
inpc_trend <- cbind(Indice_mensual_ts, trend_inpc)
ggplot2::autoplot(inpc_trend, facets = T)

# El siguiente comando descompone de manera gráfica la serie y sus componentes
ggplot2::autoplot(stl(Indice_mensual_ts, "periodic"), ts.colour = "cyan4") +
     labs(title = "INPC y sus componentes de serie de tiempo 1982-2022",
          subtitle = "(base 2018=100)",
          x = "Fecha",
          y = "%",
          caption = "Fuente: Elaboración propia con datos del BIE INEGI") +
     theme_gray(base_family = "serif")
```

A hora podemos eliminar la tendencia de la serie y observar cómo se
comporta.

```{r}
ntrend_inpc <- Indice_mensual_ts - trend_inpc
autoplot(ntrend_inpc, colour = "cyan4")
```

# 7. Filtro Hodrick - Prescott

Para utilizar el filtro *Hodrick-Prescott* empleamos la paquetería
`mFilter`. Establecemos el valor lambda $\lambda = 120000$ que se encuentra en el rango propuesto por [Maravall y del Rio (2001)](https://www.bde.es/f/webbde/SES/Secciones/Publicaciones/PublicacionesSeriadas/DocumentosTrabajo/01/Fic/dt0108e.pdf) para datos de frecuencia mensual.

Obtenemos el componente cíclico de la serie con el filtro Hodrick-Prescott de la siguiente manera:

```{r}
lambda_hp1 <- 120000
INPC_HP <- hpfilter(Indice_mensual_ts, type = "lambda", freq = lambda_hp1)
plot(INPC_HP)
```

# 8. Prueba de raices unitarias 

## 8.1 Augmented Dickey-Fuller (ADF) test

La hipótesis nula del test ADF es la no estacionariedad, si rechazamos $H_o$ entonces nuestra sere es estacionaria. Realizaremos el test para las series `Indice_mensual_ts`, `Inflación_mensual` e `Inflacion_mensual_inter`

```{r}
adf.test(Indice_mensual_ts)
adf.test(Inflacion_mensual)
adf.test(Inflacion_mensual_inter)
```

Los resultados del test nos indícan que el INPC mensual no es estacionario en niveles, mientras que la inflación mensual y la inflación interanual si lo son al presentar, para estas últimas, un $p-value < 0.5$. 

Obtenemos las primeras diferencias de la serie del INPC y realizamos nuevamente el test ADF.

```{r}
d1_INPC_mensual <- diff(Indice_mensual_ts, lag = 12, differences = 1)
adf.test(d1_INPC_mensual)
ggplot2::autoplot(d1_INPC_mensual, ts.colour = "gray") +
  labs(title = "Primeras diferencias del INPC 1983-2022",
       subtitle = "(2018=100",
       x = "Fecha") +
  theme_dark(base_family = "serif")
```

Nuevamente la serie no es estacionaria, obtenemos las segundas diferencias.

```{r}
d2_INPC_mensual <- diff(Indice_mensual_ts, lag = 12, differences = 2)
adf.test(d2_INPC_mensual)
```

La serie del INPC de 1983 a 2022 es estacionaria en sus segundas diferencias, es decir, es I(2), mientras que la inflación mensual y la inflación interanual son I(0).

## 8.2  Phillips-Perron test

```{r}
pp.test(Indice_mensual_ts)
pp.test(Inflacion_mensual)
pp.test(Inflacion_mensual_inter)
```

Con el test de Phillips-Perron sólo la serie de `Inflacion_mensual` no presenta raíz unitaria, es I(0). Realizamos la prueba para las diferencias de la `Inflacion_mensual_inter` y para el `Indice_mensual_ts`.

```{r}
d1_Inf_inter <- diff(Inflacion_mensual_inter, lag = 12, differences = 1)
pp.test(d1_Inf_inter)
pp.test(d1_INPC_mensual)
pp.test(d2_INPC_mensual)
```

Obtenemos que la serie de `Inflacion_mensual_inter` es I(1) y la de `Indice_mensual_ts` es I(2).